---
title: "Survey sobre preferências de stacks entre os alunos de Ciência da Computação (UFCG)"
output:
    html_document:
    df_print: paged
    code_folding: hide
theme: sandstone
params: 
    arquivo_dados: "data/data.csv"
---

# Introdução

## Objetivo

Estudar quais as preferências dos alunos de ciência da computação (UFCG) acerca do uso de linguagem de programação e seus demais contextos.

## Obtenção dos dados

Foi criado um gform (https://forms.gle/BNiREzFTsuHckLk49) e enviado para todos os alunos de ciência da computação (UFCG) por meio de email eletrônio entre os dias 12/08/2021 - 21/08/2021, com o total de 40 respostas sobre as seguintes perguntas:

1. Gênero?
2. Em que período você ingressou no curso?
3. Qual a sua preferência de área de atuação?
4. Qual o seu editor de texto favorito? (o mais utilizado no dia a dia)
5. Qual o sistema operacional mais utilizado no seu dia a dia para fins de projeto/estágio/laboratórios/exercícios acadêmicos/profissional?
6. Qual a sua preferência de linguagem de programação, em geral?
7. Qual nota você atribui à linguagem de programação selecionada acima em relação a documentação, suporte, clareza, ...?
8. Qual(is) da(s) linguagem(ns) de programação abaixo você conhece? (sabe fazer um "hello world")
9. Qual a sua preferência de linguagem de programação para back-end?
10. Qual nota você atribui a linguagem de programação selecionada acima? (em relação a documentação, suporte, clareza...)
11. Geralmente, você costuma utilizar banco de dados relacional ou não relacional?
12. Qual a sua preferência de linguagem de programação para front-end?
13. Qual nota você atribui a linguagem de programação selecionada acima? (em relação a documentação, suporte, clareza...)

## Hipóteses

Buscamos verificar a partir das respostas as seguintes hipóteses:

- A preferência de área de atuação é **Engenharia de Software**
- A linguagem de programação mais utilizada entre os novatos é **Python**
- A linguagem de programação mais utilizada entre os veteranos/concluientes é **Java**
- A melhor linguagem de programação para back-end é **Go**
- A melhor linguagem de programação para front-end é **Javascript**
- É melhor utilizar banco de dados **não relacional**

## Grupos

Para cada pergunta iremos verificar as hipóteses ocorrem nos seguintes grupos:

- por gênero (masculino / feminino / outra)
- periodo (entre 2019.1 e 2020.2 / entre 2017.2 e 2018.2 / entre 2016.1 e 2017.1 / anterior ou igual ao 2015.2)
- área de atuação (ES / Análise de Dados / Segurança / Infraestrutura / Acadêmica / Sistemas Distribuídos / Jogos / Outra)
- editor de texto (Eclipse / IntelliJ / NetBeans / pyCharm / Sublime / Visual Studio / Visual Studio Code / Outro)
- sistema operacional (Windows / Linux / MacOS / Android / Outro)

## Observações sobre os grupos

Aqui estão algumas observações sobre os grupos

### Por gênero
Das 40 respostas, 30 são "masculino", 9 são "feminino" e somente 1 "outro", por esse motivo, nesse estudo iremos ignorar o dado único pois não há amostras suficientes do grupo para verificarmos alguma hipótese. O grupo "feminino" reflete bem a realidade dos cursos de Ciência da Computação, no qual o percentual de homens é maior do que o das mulheres.

### Por período
Das 40 respostas, houve representatividade nos 4 subgrupos de intervalos de périodos, portantos todos serão considerados no estudo.

### Por área de atuação
Das 40 respostas, não houve respondentes que preferem as áres de infraestrutura e acadêmica, por esse motivo, nesse estudo iremos ignorar esses subgrupos.

### Por editor de texto
Das 40 respostas, a grande maioria, 28 respondentes, possuem o Visual Studio Code como favorito, e 5 para IntelliJ, os outros grupos possuem somente 2, portanto iremos ignora-los.

### Por sistema operacional
Das 40 respostas, não houve respondentes que utilizam com maior frequência para o Android, e não houve amostra signficativa para o MacOS, portanto iremos ignorar esses subgrupos.

# Estudo com R

```{r echo=FALSE, message=FALSE, warning=FALSE}
library(tidyverse)
library(broom)
library(ggbeeswarm)
library(gridExtra)
library(boot)
library(hrbrthemes)

theme_set(theme_ipsum_rc())

set.seed(7)

knitr::opts_chunk$set(tidy = FALSE,
                      fig.width = 6,
                      fig.height = 5)

```

## Variáveis

- **genero** significa gênero ao qual o respondente se declara
- **periodo** significa qual intervalo de periodo o respondente ingressou no curso
- **area_de_atuacao** significa qual a preferência de area de atuação do respondente
- **editor_de_texto** significa qual o editor de texto favorito do respondente
- **sistema_operacional** significa qual o sistema operacional que o respondente mais utiliza
- **ling_prog_ctx_ger** significa qual a preferência linguagem de programação em contexto geral do respondente
- **nota_ling_prog_ctx_ger** representa a nota que o respondente atribui a linguagem de programação em contexto geral
- **ling_prog_conhece** representa as linguagens de programação que o respondente conhece
- **ling_prog_ctx_backend** significa qual a preferência linguagem de programação para back-end do respondente
- **nota_ling_prog_ctx_backend** representa a nota que o respondente atribui a linguagem de programação para back-end
- **tipo_bd** represente a utilização de banco de dados relacional ou não relacional pelo respondente
- **ling_prog_ctx_frontend** significa qual a preferência linguagem de programação para front-end do respondente
- **nota_ling_prog_ctx_frontend** representa a nota que o respondente atribui a linguagem de programação para front-end

```{r}
responses = read_csv(
  here::here(params$arquivo_dados),
    col_types = cols(
      genero = col_character(),
      periodo = col_character(),
      area_de_atuacao = col_character(),
      editor_de_texto = col_character(),
      sistema_operacional = col_character(),
      ling_prog_ctx_ger = col_character(),
      nota_ling_prog_ctx_ger = col_double(),
      ling_prog_conhece = col_character(),
      ling_prog_ctx_backend = col_character(),
      nota_ling_prog_ctx_backend = col_double(),
      tipo_bd = col_character(),
      ling_prog_ctx_frontend = col_character(),
      nota_ling_prog_ctx_frontend = col_double()
    )
  )

grupo_por_periodo = responses
grupo_por_area_de_atuacao = responses %>%
  filter(area_de_atuacao != "Infraestrutura", area_de_atuacao != "Acadêmica")
grupo_por_sistema_operacional = responses %>%
  filter(sistema_operacional != "Android", sistema_operacional != "MacOS")
grupo_por_editor_texto = responses %>%
  filter(editor_de_texto %in% c("Visual Studio Code", "IntelliJ"))

glimpse(responses)
```

## Preferência de área de atuação

### Geral

```{r}
s <- function(d, i) {
    a = d[i,] %>% 
      summarise(eng_soft_mean = sum(area_de_atuacao == "Engenharia de Software") / n()) %>% 
      pull(eng_soft_mean)
    
    a
}

booted <- boot(data = responses,
               statistic = s, 
               R = 2000)

estimado = tidy(booted, 
                conf.level = .95,
                conf.method = "basic",
                conf.int = TRUE)

glimpse(estimado)
```
```{r}
estimado %>% 
    ggplot(aes(
        ymin = conf.low * 100,
        y = statistic * 100,
        ymax = conf.high * 100,
        x = ""
    )) +
    geom_linerange() +
    geom_point(color = "steelblue", size = 2) +
    geom_text(
        aes(
            y = conf.high*100,
            label = str_glue("[{round(conf.low*100, 2)}, {round(conf.high*100, 2)}]")
        ),
        size = 3,
        nudge_x = -.05,
        show.legend = F
    )  +
    scale_y_continuous(limits = c(0,100)) +
    labs(
        title = "Estimação com 95% de confiança da preferência\ndos alunos de ciência da computação - UFCG",
        subtitle = "Área: Engenharia de software",
        x = "", y = "% dos alunos") +
    coord_flip()
```

### Périodo

Observamos claramente que em todos os grupos de périodo, a área de atuação de preferência dos respondentes continua sendo **Engenharia de Software**, uma exceção a isso é durante o período de 2017.2 e 2018.2 em que houve um pico para a área de **Análise de Dados**.

```{r}
novatos_x_veteranos_area_atuacao = responses %>%
  mutate(class = periodo)

novatos_x_veteranos_area_atuacao$class[novatos_x_veteranos_area_atuacao$class == "Entre 2019.1 e 2020.2"] = "novatos"
novatos_x_veteranos_area_atuacao$class[novatos_x_veteranos_area_atuacao$class == "Entre 2017.2 e 2018.2"] = "veteranos"
novatos_x_veteranos_area_atuacao$class[novatos_x_veteranos_area_atuacao$class == "Entre 2016.1 e 2017.1"] = "concluientes"
novatos_x_veteranos_area_atuacao$class[novatos_x_veteranos_area_atuacao$class == "Anterior ou igual ao 2015.2"] = "concluientes"

novatos_x_veteranos_area_atuacao %>%
  group_by(class, area_de_atuacao) %>%
  count() %>%
  ggplot(aes(y = area_de_atuacao, x = n)) +
  facet_grid(~ class) +
  geom_bar(stat='identity') +
  labs(
    title = "Preferência dos respondentes em relação a área\nde atuação versus tipo de aluno",
    x = "Quantidade de respondentes",
    y = ""
  )
```

### Sistema operacional


```{r}
grupo_por_sistema_operacional %>%
  group_by(sistema_operacional, area_de_atuacao) %>%
  count() %>%
  ggplot(aes(y = reorder(area_de_atuacao, n), x = n)) +
  facet_wrap(~ sistema_operacional, ncol = 1) +
  geom_bar(stat='identity') +
  labs(
    title = "Preferência dos respondentes em relação a área\nde atuação versus sistema operacional",
    x = "Quantidade de respondentes",
    y = ""
  ) +
  scale_x_continuous(breaks = seq(from = 0, to = 14, by = 2))
```

### Editor de texto

```{r}
grupo_por_editor_texto %>%
  group_by(editor_de_texto, area_de_atuacao) %>%
  count() %>%
  ggplot(aes(y = reorder(area_de_atuacao, n), x = n)) +
  facet_wrap(~ editor_de_texto, ncol = 1) +
  geom_bar(stat='identity') +
  labs(
    title = "Preferência dos respondentes em relação a área\nde atuação versus editor de texto favorito",
    x = "Quantidade de respondentes",
    y = ""
  ) +
  scale_x_continuous(breaks = seq(from = 0, to = 14, by = 2))
```

## Linguagem de programação no contexto geral

### Geral

```{r}
java_ctx_ger <- function(d, i) {
    a = d[i,] %>% 
      summarise(java_mean = sum(ling_prog_ctx_ger == "Java") / n()) %>% 
      pull(java_mean)
    
    a
}

booted_java <- boot(data = responses,
               statistic = java_ctx_ger, 
               R = 2000)

estimado_java = tidy(booted_java, 
                conf.level = .95,
                conf.method = "basic",
                conf.int = TRUE)

glimpse(estimado_java)
```

```{r}
py_ctx_ger <- function(d, i) {
    a = d[i,] %>% 
      summarise(py_mean = sum(ling_prog_ctx_ger == "Python") / n()) %>% 
      pull(py_mean)
    
    a
}

booted_py <- boot(data = responses,
               statistic = py_ctx_ger, 
               R = 2000)

estimado_py = tidy(booted_py, 
                conf.level = .95,
                conf.method = "basic",
                conf.int = TRUE)

glimpse(estimado_py)
```

```{r}
js_ctx_ger <- function(d, i) {
    a = d[i,] %>% 
      summarise(js_mean = sum(ling_prog_ctx_ger == "JavaScript") / n()) %>% 
      pull(js_mean)
    
    a
}

booted_js <- boot(data = responses,
               statistic = js_ctx_ger, 
               R = 2000)

estimado_js = tidy(booted_js, 
                conf.level = .95,
                conf.method = "basic",
                conf.int = TRUE)

glimpse(estimado_js)
```

```{r}
estimado_java = estimado_java %>%
  mutate(ling = "Java")

estimado_py = estimado_py %>%
  mutate(ling = "Python")

estimado_js = estimado_js %>%
  mutate(ling = "Javascript")

estimado_ctx_ger = merge(estimado_java, estimado_py, all = TRUE)
estimado_ctx_ger = merge(estimado_ctx_ger, estimado_js, all = TRUE)

estimado_ctx_ger %>% 
    ggplot(aes(
        ymin = conf.low * 100,
        y = statistic * 100,
        ymax = conf.high * 100,
        x = ling
    )) +
    geom_linerange() +
    geom_point(color = "steelblue", size = 2) +
    geom_text(
        aes(
            y = conf.high*100,
            label = str_glue("[{round(conf.low*100, 2)}, {round(conf.high*100, 2)}]")
        ),
        size = 3,
        nudge_x = -.1,
        show.legend = F
    )  +
    scale_y_continuous(limits = c(0,100)) +
    labs(
        title = "Estimação com 95% de confiança da preferência\ndos alunos de ciência da computação - UFCG",
        subtitle = "Contexto geral",
        x = "linguagem de programação", y = "% dos alunos") +
    coord_flip()
```

## periodo

```{r}
novatos_x_veteranos = responses %>%
  mutate(class = periodo)

novatos_x_veteranos$class[novatos_x_veteranos$class == "Entre 2019.1 e 2020.2"] = "novatos"
novatos_x_veteranos$class[novatos_x_veteranos$class == "Entre 2017.2 e 2018.2"] = "veteranos"
novatos_x_veteranos$class[novatos_x_veteranos$class == "Entre 2016.1 e 2017.1"] = "concluientes"
novatos_x_veteranos$class[novatos_x_veteranos$class == "Anterior ou igual ao 2015.2"] = "concluientes"

novatos_x_veteranos %>%
  group_by(class, ling_prog_ctx_ger) %>%
  count() %>%
  ggplot(aes(y = reorder(ling_prog_ctx_ger, n), x = n)) +
  facet_grid(~class) +
  geom_bar(stat='identity') +
  labs(
    title = "Preferência dos respondentes em relação a linguagem\n de programação no contexto geral versus tipo de aluno",
    x = "Quantidade de respondentes",
    y = ""
  ) +
  scale_x_continuous(breaks = seq(from = 0, to = 7, by = 2))
```

## Linguagem de programação no contexto de back-end

```{r}
java_ctx_backend <- function(d, i) {
    a = d[i,] %>% 
      summarise(java_mean = sum(ling_prog_ctx_backend == "Java") / n()) %>% 
      pull(java_mean)
    
    a
}

booted_java <- boot(data = responses,
               statistic = java_ctx_backend, 
               R = 2000)

estimado_java = tidy(booted_java, 
                conf.level = .95,
                conf.method = "basic",
                conf.int = TRUE)

glimpse(estimado_java)
```

```{r}
js_ctx_backend <- function(d, i) {
    a = d[i,] %>% 
      summarise(js_mean = sum(ling_prog_ctx_backend == "JavaScript") / n()) %>% 
      pull(js_mean)
    
    a
}

booted_js <- boot(data = responses,
               statistic = js_ctx_backend, 
               R = 2000)

estimado_js = tidy(booted_js, 
                conf.level = .95,
                conf.method = "basic",
                conf.int = TRUE)

glimpse(estimado_js)
```

```{r}
estimado_java = estimado_java %>%
  mutate(ling = "Java")

estimado_js = estimado_js %>%
  mutate(ling = "JavaScript")

estimado_ctx_backend = merge(estimado_java, estimado_js, all = TRUE)

estimado_ctx_backend %>% 
    ggplot(aes(
        ymin = conf.low * 100,
        y = statistic * 100,
        ymax = conf.high * 100,
        x = ling
    )) +
    geom_linerange() +
    geom_point(color = "steelblue", size = 2) +
    geom_text(
        aes(
            y = conf.high*100,
            label = str_glue("[{round(conf.low*100, 2)}, {round(conf.high*100, 2)}]")
        ),
        size = 3,
        nudge_x = -.1,
        show.legend = F
    )  +
    scale_y_continuous(limits = c(0,100)) +
    labs(
        title = "Estimação com 95% de confiança da preferência\ndos alunos de ciência da computação - UFCG",
        subtitle = "Contexto backend",
        x = "linguagem de programação", y = "% dos alunos") +
    coord_flip()
```

## Linguagem de programação no contexto de front-end

```{r}
ts_ctx_frontend <- function(d, i) {
    a = d[i,] %>% 
      summarise(ts_mean = sum(ling_prog_ctx_frontend == "TypeScript") / n()) %>% 
      pull(ts_mean)
    
    a
}

booted_ts <- boot(data = responses,
               statistic = ts_ctx_frontend, 
               R = 2000)

estimado_ts = tidy(booted_ts, 
                conf.level = .95,
                conf.method = "basic",
                conf.int = TRUE)

glimpse(estimado_ts)
```

```{r}
js_ctx_frontend <- function(d, i) {
    a = d[i,] %>% 
      summarise(js_mean = sum(ling_prog_ctx_frontend == "JavaScript") / n()) %>% 
      pull(js_mean)
    
    a
}

booted_js <- boot(data = responses,
               statistic = js_ctx_frontend, 
               R = 2000)

estimado_js = tidy(booted_js, 
                conf.level = .95,
                conf.method = "basic",
                conf.int = TRUE)

glimpse(estimado_js)
```

```{r}
estimado_ts = estimado_ts %>%
  mutate(ling = "TypeScript")

estimado_js = estimado_js %>%
  mutate(ling = "JavaScript")

estimado_ctx_frontend = merge(estimado_ts, estimado_js, all = TRUE)

estimado_ctx_frontend %>% 
    ggplot(aes(
        ymin = conf.low * 100,
        y = statistic * 100,
        ymax = conf.high * 100,
        x = ling
    )) +
    geom_linerange() +
    geom_point(color = "steelblue", size = 2) +
    geom_text(
        aes(
            y = conf.high*100,
            label = str_glue("[{round(conf.low*100, 2)}, {round(conf.high*100, 2)}]")
        ),
        size = 3,
        nudge_x = -.1,
        show.legend = F
    )  +
    scale_y_continuous(limits = c(0,100)) +
    labs(
        title = "Estimação com 95% de confiança da preferência\ndos alunos de ciência da computação - UFCG",
        subtitle = "Contexto frontend",
        x = "linguagem de programação", y = "% dos alunos") +
    coord_flip()
```

## Banco de dados relacional ou não relacional

```{r}
tb_relacional <- function(d, i) {
    a = d[i,] %>% 
      summarise(tb_relacional_mean = sum(tipo_bd == "Relacional") / n()) %>% 
      pull(tb_relacional_mean)
    
    a
}

booted_tb_relacional <- boot(data = responses,
               statistic = tb_relacional, 
               R = 2000)

estimado_tb_relacional = tidy(booted_tb_relacional, 
                conf.level = .95,
                conf.method = "basic",
                conf.int = TRUE)

glimpse(estimado_tb_relacional)
```

```{r}
tb_nao_relacional <- function(d, i) {
    a = d[i,] %>% 
      summarise(tb_nao_relacional_mean = sum(tipo_bd == "Não relacional") / n()) %>% 
      pull(tb_nao_relacional_mean)
    
    a
}

booted_tb_nao_relacional <- boot(data = responses,
               statistic = tb_nao_relacional,
               R = 2000)

estimado_tb_nao_relacional = tidy(booted_tb_nao_relacional, 
                conf.level = .95,
                conf.method = "basic",
                conf.int = TRUE)

glimpse(estimado_tb_nao_relacional)
```

```{r}
estimado_tb_nao_relacional = estimado_tb_nao_relacional %>%
  mutate(tipo = "Não relacional")

estimado_tb_relacional = estimado_tb_relacional %>%
  mutate(tipo = "Relacional")

estimado_tb = merge(estimado_tb_nao_relacional, estimado_tb_relacional, all = TRUE)

estimado_tb %>% 
    ggplot(aes(
        ymin = conf.low * 100,
        y = statistic * 100,
        ymax = conf.high * 100,
        x = tipo
    )) +
    geom_linerange() +
    geom_point(color = "steelblue", size = 2) +
    geom_text(
        aes(
            y = conf.high*100,
            label = str_glue("[{round(conf.low*100, 2)}, {round(conf.high*100, 2)}]")
        ),
        size = 3,
        nudge_x = -.1,
        show.legend = F
    )  +
    scale_y_continuous(limits = c(0,100)) +
    labs(
        title = "Estimação com 95% de confiança da preferência\ndos alunos de ciência da computação - UFCG",
        x = "Tipo de banco de dados", y = "% dos alunos") +
    coord_flip()
```
